【裁判字號】    97,訴,420
【裁判日期】    980331
【裁判案由】    返還土地 等
【裁判全文】
臺灣高雄地方法院民事判決               97年度訴字第420號
原      告  庚○○
訴訟代理人  李文禎律師
            黃如流律師
訴訟代理人  黃小舫律師
被      告  丙○○
被      告  甲○○
被      告  乙○○○
前列三人共同
訴訟代理人  鄭國安律師
            吳麗珠律師
            蘇佰陞律師
被      告  己○○○
訴訟代理人  呂郁斌律師
被      告  壬○○
訴訟代理人  辛○○
被      告  戊○○
訴訟代理人  丁○○
當事人間請返還土地等事件，本院民國98年3 月16日言詞辯論終
結，判決如下：
  主  文
被告應給付原告捌仟伍佰捌拾元及自民國九十六年九月一日起至
返還第一項土地之日止，按月給付原告新台幣壹佰肆拾參元。
原告其餘之訴駁回。
訴訟費用由被告丙○○、甲○○、乙○○○共同負擔六分之一，
餘由原告負擔。
本判決第一項得假執行。
原告其餘假執行之聲請駁回。
    事實與理由
一、原告主張：坐落高雄縣鳳山市○○段草店尾小段233 之486
    、233 之513 、233 之514 地號土地為原告所有，而被告丙○○、甲○○、乙○○○、己○○○、壬○○、戊○○，分
    別為門牌號碼高雄縣鳳山市○○街136 號、中山路107 巷2
    號、150 號、156 號建物之所有權人，因其建物與屋前馬路
    間存有原告所有之上開233 之514 、233 之513 、233 之48
    6 地號土地，被告竟未經原告同意，即私自占用如附表所示
    之地號土地、面積，分別為興建建物、停放車輛、為人挽面
    之用，為此，依民法第179 條之規定，請求如附表所示之損
    害金，並聲明：(一)被告丙○○、甲○○、乙○○○應連帶給
    付原告新台幣（下同）174,000 元，及自民國96年9 月1日
    起至交還土地日止，按月給付2,90 0元之損害金。(二)被告己○○○應給付原告464,000 元，及自96年9 月1 日起至交還
    土地日止，按月給付7,733 元之損害金。(三)被告壬○○應給
    付原告145,000 元，及自96年9 月1 日起至交還土地日止，
    按月給付2,416 元之損害金。(四)被告戊○○應給付原告212,
    666 元，及自96年9 月1 日起至交還土地日止，按月給付
    3,866 元之損害金。(五)訴訟費用由被告負擔。(六)願供擔保，
    請准宣告假執行。
二、被告丙○○、甲○○、乙○○○則以：原告應就被告有無權
    占用之事實為舉證，退步言之，縱有占用，原告以土地公告
    現值之20% 計算損害額，亦屬過高等語，並聲明：(一)駁回原
    告之訴及假執行之聲請。(二)訴訟費用由原告負擔。(三)若受不
    利判決，願供擔保，請准宣告免為假執行。
三、被告己○○○則以：因原告土地緊鄰馬路，為供公眾通行之
    用，非任何特定人可獨占，故原告應就被告有無權占用之事
    實為舉證，退步言之，縱有占用，被告亦係偶為停放，且原
    告亦未證明被告停放之位置均係在其土地上，更未證明被告
    停放時間長達5 年之久等語，並聲明：(一)駁回原告之訴。(二)
    訴訟費用由原告負擔。(三)若受不利判決，願供擔保，請准宣
    告免為假執行。
四、被告戊○○則以：並未占用原告土地等語，並聲明：(一)駁回
    原告之訴。(二)訴訟費用由原告負擔。
五、被告壬○○則以：占用在原告土地上之車子非被告所有等語
    ，並聲明：(一)駁回原告之訴。(二)訴訟費用由原告負擔。
六、兩造不爭執部分：坐落高雄縣鳳山市○○段草店尾小段233
    之486 、233 之513 、233 之514 地號土地為原告所有，而
    被告丙○○、甲○○、乙○○○、己○○○、壬○○、戊○○，分別為門牌號碼高雄縣鳳山市○○街136 號、中山路
    107 巷2 號、立德街150 號、156 號建物之所有權人，此有
    土地及建物登記謄本在卷可證，並為兩造所不爭執。
七、被告丙○○、甲○○、乙○○○部分：
1、 被告三人所有之建物即門牌號碼高雄縣鳳山市○○街136 號
    房屋，確有占用原告所有前揭所示地段233-514 號土地面積
    7 平方公尺，此業據本院現場履勘並經鳳山地政事務所測量
    ，有土地複丈成果圖乙份在卷足憑。是被告三人有無權占有
    原告土地之事實，堪予認定。
2、 原告主張被告三人無權占有其所有之土地爰依侵權行為之法
    律關係請求被告賠償其損害。按因故意或過失不法侵害他人
    之權利者，負損害賠償之責，數人共同不法侵害他人之權利
    者，連帶負損害賠償之責，民法第184 條第1 項、第185 條
    第1 項定有明文。被告所有之建物無權占有原告之土地，致
    原告土地所有權之使用收益受有限制而損害原告之權利，原
    告依侵權行為之規定，請求被告賠償原告之損害，乃於法有
    據。
3、 賠償金額之計算：
    被告因原告不請求拆屋還地，故同意於5年內之損害賠償部分
    ，不為侵權行為之時效抗辯。按「城巿地方房屋之租金，以
    不超過土地及其建築物申報總價年息百分之十為限。約定房
    屋租金，超過前項規定者，該管直轄巿或縣 (巿)政 府得依
    前項所定標準強制減定之。」土地法第97條定有明文，而土
    地法97條之規定於租用基地建築房屋準用之。本件土地申報
    地價為每平方公尺6080元，有土地謄本可證，系爭土地雖為
    商業區，並接近高雄縣鳳山市市○○○○地段，但因其位於
    街道中段無法設攤做生意，且該系爭土地於69年12月12日業
    經高雄縣政府以建局都線字第106號指定且有公共地役關係
    之「現有巷道」在案，土地於現況及將來之使用上均未如一
    般商業區土地或建地之得為商業或建築使用。且該土地被占
    用部分僅7平方公尺，其餘部分現況上均為道路供通行使用
    ，而被告占用之建物年代業已久遠，為老舊之建物並非占用
    供自己為商業謀利使用。本院衡量兩造取得土地與占用土地
    之緣由，該土地本身之價值以及使用之現況，認以申報地價
    年息4 ％為妥適。從而被告應賠償原告每月之金額為：
    6080×7×4％÷12＝143（4捨5入），每年金額為143×12＝
    1716，5 年應給付之金額為1716×5 ＝8580元。從而原告請
    求被告連帶應給付原告8580元及自96年8 月31日起訴後之96
    年9 月1 日起至交還原告土地之日止，按月給付原告143 元
    之損害賠償金為有理由，應予准許，逾此部分之請求為無理
    由，應予駁回。
八、被告己○○○、壬○○、戊○○部分：
1、 被告否認有占有之事實、則被告占用原告土地之事實，自應
    由原告加以舉證證明。本件被告等人所有之建物房屋均未占
    用原告所有前段地段233-513 及233-486 號土地，此業據本
    院到現場履勘並經鳳山地政事務所實地測量，製有土地複丈
    成果圖附卷可稽。
2、 原告雖提出96年7 月26日及97年1 月23日至2 月2 日間所攝
    之彩色照片證明被告己○○○、壬○○有於原告所有之系爭
    土地上停車，然查：
（1）、系爭233-513 、233-486 號土地於69年12月27日即經高
       雄縣政府建局都線字第106 號函指定為具有公用地役關
       係之「現有巷道」此有97年11月26日高雄縣政府函文在
       卷可稽，是系爭二筆土地於69年間早已為供公眾通行之
       巷道，否則不可能經高雄縣政府於69年12月27日公告為
       具有公用地役關係之現有巷道。又系爭土地現況上乃為
       供公眾通行之巷道使用，業經高雄縣政府地方稅務局到
       場勘查明確，有該局97年12月31日函附卷足證，而該土
       地確屬現有道路之一部分，此亦據本院到場履查屬實，
       而從原告所提供之彩色照片，亦可明確判定。
（2）、系爭土地其所有權雖屬原告所有，但其現況乃具有公用
       地役關係並供公眾通行之現有巷道，則該土地上原即附
       有公法上之負擔，其使用收益處分之權限乃受有法律上
       之限制，原告91年間向他人購得該土地時，即應繼受存
       在於該土地上之負擔，即繼續供公眾通行。是公眾或他
       人之使用系爭土地用以通行或停放車輛之所以不構成竊
       占或無權占有他人土地之合法依據乃來自於系爭土地上
       具有公用地役關係之負擔，必須供公眾通行使用，而非
       來自於直接侵害原告土地上之所有權，除非占有使用之
       人如同前述在原告附有公法上負擔之土地上興建房屋或
       排除他人通行之使用，其使用具有公法上負擔之土地，
       已非基於土地上負擔之公用地役關係而係直接侵害原告
       之所有權，此時公法上行政主管機關得依道路或建管等
       行政法規對之加以處罰或排除，俾使該土地回復為供公
       眾通行之負擔狀態，而土地所有權人亦得本於所有權被
       侵害而請求排除侵害或損害賠償，此種公法上之負擔，
       乃私權受有公法上限制，使用該土地之人乃因公法上使
       土地附有供公眾通行之負擔而獲有反射利益，並不直接
       侵害土地所有權人之權利。從而，土地所有權人不得對
       使用該既成巷道之人主張民法上之權利，僅得就其所有
       權被加諸公法上之負擔，本於為公益犧牲國家應予損失
       補償之法理，請求國家予以損失補償，此亦即大法官第
       400 號、第440 號解釋之意旨所在。
（3）、準上所述，於私有土地所有權因法令而附有負擔時，例
       如建築基地內所留設供通行之私人土地，或都市計劃內
       之計畫道路未經徵收但已開闢道路供公眾通行之私人土
       地，此均因法令而附有負擔，其私權之行使均受有限制
       ，土地所有權人不得對因公法上負擔而獲有反射利益之
       通行人或停車使用人為私權之主張，僅得向國家為損失
       補償之請求，已如前述。從而附有供公眾通行之公法上
       負擔之土地，均應納入行政機關之有關土地使用及道路
       之管理使用，而得劃設標線、停車、或為停車收費等行
       政上之管理使用，並不能容許私人為阻塞、圍堵或其他
       妨害通行之行為。
（4）、從而，本件被告己○○○，壬○○、戊○○等人，縱有
       使用原告之土地以供出入，或停放車輛之用，若其未設
       有圍柵，或固定設施以表彰其單獨使用，排除其他人之
       使用時，則其使用乃基於原告土地附有公法上負擔之反
       射利益而來，並未構成侵害原告之所有權，其使用亦具
       有法律上之原因而不構成不當得利。本件被告己○○○
       等三人雖有利用該既成巷道停車，但並未有任何固定設
       施，用以排除他人使用該既成巷道，自不能僅因被告因
       就近使用該附有既成巷道負擔之原告土地較多，即認其
       有排他使用之行為，而應負侵權或不當得利之責。
（5）、至於壬○○於既成道路上依照片所示雖有擺放盆栽，藉
       以方便使用該土地作為停車之用，但此乃貪圖對道路或
       既成道路使用方便之行為，猶如臨路住戶、或商店經常
       擺設障礙物以維持通行或供自己方便停車，但此均無排
       除其他公眾使用該道路或既成巷道之權，而其設置障礙
       物之行為乃屬違反行政法上義務之行為，而應遭行政機
       關取締、處罰或沒入之處分，尚不足認係侵害原告之所
       有權，或構成不當得利。至於被告戊○○甚至連盆栽等
       障礙物均未擺設，而其旁又屬公寓出入口，究該巷道上
       之車輛為何人所停放已難認定，更不能僅因其方便停放
       即認有占有原告土地之事實。
（6）、末查：原告雖舉出照片證明被告三人有利用原告土地停
       放車輛之事實，然該照片拍攝時間之外，是否都是被告
       在使用而他人不得使用，此均未經原告舉證證明，亦不
       能僅因一時拍攝之照片即認定被告有占有5 年，及目前
       仍持續占有中之事實，是原告主張被告占有5 年及持續
       占有之事實其舉證亦有未足，而不能採信。
（7）、綜上所述，本件原告主張被告三人無權占有其土地應給
       付原告賠償金之請求，尚乏法律上之依據，應予駁回。
九、原告固陳明願供擔保，請准為宣告假執行，惟查本件所命被
    告給付之價額，並未逾50萬元，依民事訴訟法第389 條第1
    項第5 款之規定，自當由本院依職權宣告假執行。至於原告
    其餘敗訴部分，其假執行之聲請亦失所附麗，併駁回之。
十、據上論結，本件原告之訴為一部有理由，一部無理由，依民
    事訴訟法第79條、第389 條第1 項第5 款，判決如主文。
中    華    民    國    98    年    3     月  31      日
                  民事第四庭法  官  陳樹村
正本係照原本作成。
如不服本判決，應於判決送達後20日內向本院提出上訴狀並表明
上訴理由，如於本判決宣示後送達前提起上訴者，應判決送達後
10日內補提上訴理由書（須附繕本）。
中    華    民    國    98    年    3     月  31      日
                            書記官  葉姿敏


司法院資訊處製作；財團法人民間司法改革基金會備份。
